【裁判字號】    95,簡,864
【裁判日期】    951116
【裁判案由】    食品衛生管理法
【裁判全文】
臺北高等行政法院判決
                                     95年度簡字第00864號
原      告  卡羅國際企業股份有限公司
代  表  人  甲○○（董事長）
訴訟代理人  丙○○
被      告  臺北市政府衛生局
代  表  人  宋晏仁（局長）
訴訟代理人  乙○○
上列當事人間因食品衛生管理法事件，原告不服臺北市政府中華
民國95年4 月7 日府訴字第09578135700 號訴願決定，提起行政
訴訟。本院判決如下：
  主  文
原告之訴駁回。
訴訟費用由原告負擔。
  事  實
一、事實概要：
    臺中市衛生局於94年9 月18日在該局轄內南區○○路○ 段10
    9 之5 號之中益商行查認原告製售之「鬆餅粉」，其外包裝
    上標示有「鈣」之營養宣稱，惟營養標示與規定不符，乃於
    94年10月21日由該市南區衛生所稽查人員前往稽查，並當場
    製作抽驗物品送驗單，嗣由該局以94年10月28日衛食字第09
    40041811號函移請被告處理。案經被告審認原告違反食品衛
    生管理法第17條第2 項規定，爰依同法第29條第1 項第3 款
    及第33條第3 款規定，以94年11月17日北市衛藥食字第0943
    88807 00號行政處分書，處原告新臺幣（以下同）3 萬元罰
    鍰，並限於95年1 月20日前回收改正完成。原告不服，於94
    年11月24日提起訴願，遭駁回後，遂就罰鍰部分向本院提起
    行政訴訟。
二、兩造聲明：
    (一)原告聲明：
      1.訴願決定及原處分關於罰鍰部分均撤銷。
      2.訴訟費用由被告負擔。
    (二)被告聲明：
      1.駁回原告之訴。
      2.訴訟費用由原告負擔。
三、兩造爭點：原告是否違反食品衛生管理法第17條第2項之規
    定？
    (一)原告主張之理由：原告公司只標示添加活性鈣，誠實告訴
      消費者，並沒有隱喻或暗示富含活性鈣，當不至於構成消
      費者之誤導，且添加之產品為不危害人體之可添加物，非
      情節重大之違規事項，原告因此即受處罰，於情理法實難
      以接受。
    (二)被告主張之理由：
      1.行政院衛生署90年9月10日衛署食字第0900057121號公
        告：「主旨：公告『市售包裝食品營養標示規範』及『
        市售包裝食品營養宣稱規範』，如附件1 及附件2 ，自
        民國91年9 月1 日起（以產品在工廠完成製造之日期為
        準）實施。…」附件1 ：市售包裝食品營養標示規範：
        「…二、基於業者主動標示及漸進推展營養標示制度之
        原則，凡標有營養宣稱之市售包裝食品，即需提供其營
        養標示。所謂營養宣稱係指任何以說明、隱喻或暗示之
        方式，表達該食品具有特定的營養性質（例如：富含維
        生素A 、高鈣、低鈉、無膽固醇、高膳食纖維等），惟
        對食品原料成分所為之敘述（例如：該食品成分為麥芽
        糊精、玉米油、卵磷脂、碳酸鈣、維生素Ａ棕櫚酸、維
        生素B2、維生素D3等），則並不屬營養宣稱。另，即使
        未標有營養宣稱之市售包裝食品，如擬提供營養標示，
        則亦應遵循本公告營養標示規範。三、市售包裝食品營
        養標示方式，需於包裝容器外表之明顯處所提供以下標
        示之內容：（一）標示項目：1.『營養標示』之標題。
        2.熱量。3.蛋白質、脂肪、碳水化合物、鈉之含量（註
        ：此碳水化合物包括膳食纖維）。4.其它出現於營養宣
        稱中之營養素含量。5.廠商自願標示之其他營養素含量
        。（二）對熱量及營養素含量標示之基準：固體（半固
        體）須以每100 公克或以公克為單位之每一份量標示…
        但以每一份量標示者須加註該產品每包裝所含之份數。
        （三）對熱量及營養素含量標示之單位：食品中所含熱
        量應以大卡表示，蛋白質、脂肪、碳水化合物應以公克
        表示，鈉應以毫克表示，其他營養素應以公克、毫克或
        微克表示。……四、標示事項及方法之範例如附件。」
      2.原告製售系爭「鬆餅粉」產品違反標示規範之違規事實
        ，有系爭製品外包裝圖檔、臺中市衛生局94年10月21日
        抽驗物品送驗單、被告94年11月10日訪談原告代表人委
        任之陳銘智之談話紀錄表等影本附卷可稽。按食品衛生
        管理法第17條第2項規定，經中央主管機關公告指定 之
        食品，應以中文及通用符號顯著標示營養成分及含量；
        其標示方式及內容，並應符合中央主管機關之規定。復
        按前揭行政院衛生署依上開規定所公告之市售包裝食品
        營養標示規範明文規定，凡標有營養宣稱之市售包裝食
        品，即需提供其營養標示。查系爭產品既屬食品衛生管
        理法第17條第2 項規定之中央主管機關公告指定之食品
        ，其明確於外包裝上宣稱營養成分，即應依規定以中文
        及通用符號顯著標示營養成分及含量，且其標示之方式
        亦應符合前揭行政院衛生署依上開規定所公告之市售包
        裝食品營養標示規範之規定。是本件違章事實洵堪認定
        ，原處分自屬有據，請駁回原告之訴。
  理  由
一、按食品衛生管理法第17條第2 項規定：「經中央主管機關公
    告指定之食品，應以中文及通用符號顯著標示營養成分及含
    量；其標示方式及內容，並應符合中央主管機關之規定。」
    第29條第1 項第3 款規定：「食品、食品添加物、食品器具
    、食品容器、食品包裝或食品用洗潔劑，經依第24條規定抽
    查或檢驗者，由當地主管機關依抽查或檢驗結果為下列之處
    分：…三、標示違反第17條、第18條或第19條第1 項規定者
    ，應通知限期回收改正；屆期不遵行或違反第19條第2 項規
    定者，沒入銷毀之。」第33條第3 款規定：「有下列行為之
    一者，處新臺幣3 萬元以上15萬元以下罰鍰；1 年內再次違
    反者，並得廢止其營業或工廠登記證照…三、違反中央主管
    機關依第12條、第17條第2 項所為之規定者。」行政院衛生
    署90 年9月10日以衛署食字第0900057121號公告：「市售包
    裝食品營養標示規範」及「市售包裝食品營養宣稱規範」，
    其中「市售包裝食品營養標示規範」規定：「…二、基於業
    者主動標示及漸進推展營養標示制度之原則，凡標有營養宣
    稱之市售包裝食品，即需提供其營養標示。所謂營養宣稱係
    指任何以說明、隱喻或暗示之方式，表達該食品具有特定的
    營養性質（例如：富含維生素A 、高鈣、低鈉、無膽固醇、
    高膳食纖維等），惟對食品原料成分所為之敘述（例如：該
    食品成分為麥芽糊精、玉米油、卵磷脂、碳酸鈣、維生素Ａ
    棕櫚酸、維生素B2、維生素D3等），則並不屬營養宣稱。另
    ，即使未標有營養宣稱之市售包裝食品，如擬提供營養標示
    ，則亦應遵循本公告營養標示規範。三、市售包裝食品營養
    標示方式，需於包裝容器外表之明顯處所提供以下標示之內
    容：（一）標示項目：1. 『營養標示』之標題。2.熱量。
    3.蛋白質、脂肪、碳水化合物、鈉之含量（註：此碳水化合
    物包括膳食纖維）。4.其它出現於營養宣稱中之營養素含量
    。5.廠商自願標示之其他營養素含量。（二）對熱量及營養
    素含量標示之基準：固體（半固體）須以每100 公克或以公
    克為單位之每一份量標示…但以每一份量標示者須加註該產
    品每包裝所含之份數。（三）對熱量及營養素含量標示之單
    位：食品中所含熱量應以大卡表示，蛋白質、脂肪、碳水化
    合物應以公克表示，鈉應以毫克表示，其他營養素應以公克
    、毫克或微克表示。…」
二、經查，原告製售之系爭「鬆餅粉」，屬於食品衛生管理法第
    17條第2 項規定之中央主管機關公告指定之食品，為原告所
    不爭執，而該食品之外包裝上標示有「鈣」之營養宣稱，亦
    有系爭製品外包裝圖檔、臺中市衛生局94年10月21日抽驗物
    品送驗單、被告94年11月10日訪談受原告公司代表人委任之
    陳銘智之談話紀錄表等影本附卷可稽，並為原告於本院準備
    程序時所承認，則依前揭行政院衛生署公告之「市售包裝食
    品營養標示規範」規定，凡標有營養宣稱之市售包裝食品，
    即需提供其營養標示，且其標示之方式亦應符合上揭規範之
    規定。然系爭「鬆餅粉」食品並未依上該規定提供營養標示
    ，原告顯有違反食品衛生管理法第17條第2 項之規定，洵堪
    認定，原告主張其標示「添加活性鈣」，僅係誠實告訴消費
    者，並沒有暗示富含活性鈣云云，然本件被告係認原告於標
    有營養宣稱之系爭包裝食品未提供營養標示，而有違規之行
    為，並非認上開營養宣稱為療效廣告，原告上揭主張仍無礙
    其違規事實。
三、綜上所述，原告之主張為不可採，被告處原告法定最低額3
    萬元罰鍰，並限於95年1 月20日前回收改正完成之處分，並
    無違誤，訴願決定予以維持，亦無不合。原告徒執前詞，訴
    請撤銷訴願決定及原處分關於罰鍰部分，為無理由，應予駁
    回。又本件係屬簡易案件，依行政訴訟法第233 條之規定，
    得不經言詞辯論判決，均併此敘明。
據上論結，本件原告之訴為無理由，爰依行政訴訟法第233 條第
1項 、第236 條、第195 條第1 項後段、第98條第3 項前段及第
218 條，判決如主文。
中    華    民    國  95      年    11    月  16      日
                      臺北高等行政法院第四庭
                                    法    官  侯 東 昇
上為正本係照原本作成。
本件以訴訟事件所涉及之法律見解具有原則性者為限，始得於本
判決送達後20日內向本院提出上訴狀並表明上訴理由，如已於本
判決宣示後送達前提起上訴者，應於送達後20日內補具上訴理由
（均按他造人數附繕本），且經最高行政法院之許可後方得提起
上訴。
中    華    民    國  95      年    11    月  16      日
                                    書 記 官  許 哲 萍


司法院資訊處製作；財團法人民間司法改革基金會備份。
